【裁判字號】    98,訴,165
【裁判日期】    980703
【裁判案由】    損害賠償等
【裁判全文】
臺灣臺北地方法院民事判決               98年度訴字第165號
原      告  己○○
            庚○○原名：黃浦.
上  一  人
法定代理人  甲○○
訴訟代理人  辛○○
被      告  中華郵政股份有限公司
法定代理人  戊○○
訴訟代理人  丁○○
            乙○○
            丙○○
上列當事人間請求損害賠償事件，本院於民國98年6 月16日言詞
辯論終結，判決如下：
    主      文
原告之訴及假執行之聲請均駁回。
訴訟費用由原告負擔。
    事實及理由
壹、程序方面：
一、本件被告之法定代理人已變更為戊○○，有公司變更登記表
    在卷可憑（本院卷第161-163 頁），其具狀聲明承受訴訟，
    核無不合，應予准許。
二、本件原告庚○○（原名：黃浦旺）未於最後言詞辯論期日到
    場，核無民事訴訟法第386 條所列各款情形，爰依被告之聲
    請，由其一造辯論而為判決。
貳、實體方面：
一、原告起訴主張：
  (一)原告之被繼承人陳錦雪於民國95年7 月31日，在被告臺北杭
    州南郵局（臺北84支局），與被告簽訂「網路銀行及個人電
    腦銀行服務契約」，該契約為定型化契約，被告除違反規定
    未由客戶將契約攜回審閱5 日以上外，竟於當日即開通帳戶
    ，復因嚴重作業疏失，於陳錦雪開戶時，囑其輸入相同密碼
    三次，使其存戶設定網路密碼與使用者代號兩組不同之代表
    密碼完全同一，致該帳戶於95年7 月31日、8 月1 日，遭網
    路盜轉帳新臺幣（下同）95萬元、39萬元。
  (二)陳錦雪並未要求申辦當日即須完成開戶，亦未主動放棄審閱
    合約期間之權利，被告如依行政院金融監督管理委員會（下
    稱金管會）95年6 月15日金管銀（三）字第09530002860 號
    公告給予審閱期間，系爭帳戶須至95年8 月5 日始能開通，
    而被告如遵守金管會函示之作業規定，該約定轉帳帳戶須於
    申辦日次一日始能生效，此外，被告如未引導陳錦雪輸入相
    同之密碼，系爭帳戶網路密碼、使用者代號即非同一，系爭
    帳戶即不致於95年7 月31日、8 月1 日遭詐騙集團利用網路
    作業盜轉帳，陳錦雪亦不致罹受134 萬元之損害，其間自有
    因果關係。
  (三)被告承辦人員未給予陳錦雪至少5 日之審閱期間，使其於不
    知網路郵局作業程序及網路資訊安全之高風險下辦理相關作
    業，而被告承辦人員未充分告知陳錦雪網路交易安全相關知
    識，甚或嚴重錯誤誘導相關設定，使網路交易安全防範大為
    縮減，致陳錦雪罹受鉅額損害，被告承辦人員顯未具備網路
    銀行安全機制專業知識，其受僱人因執行職務不法侵害陳錦
    雪之權利，並有不完全給付之債務不履行情事。茲陳錦雪已
    於96年4 月17日死亡，原告為陳錦雪之繼承人，自得本於民
    法第184 條第1 項前段、第2 項前段、第188 條第1 項前段
    、第227 條規定及繼承之法則，請求被告賠償損害。
  (四)聲明：
  1.被告應給付原告134 萬元，及自起訴狀繕本送達翌日即97年
    8 月15日起至清償日止，按年息5%計算之利息。
  2.願供擔保，請准宣告假執行。
二、被告抗辯：
  (一)消費者保護法第11條之1 關於審閱期間之規定，旨在使消費
    者能充分瞭解契約之內容，避免消費者不及瞭解其依契約所
    得主張之權利及所應負之義務，致訂定顯失公平之契約而受
    有損害，非謂未給予審閱期間，其契約即當然無效。陳錦雪
    申辦系爭網路郵局業務時，經被告承辦人員林慶雄將「網路
    郵局儲匯壽業務暨電子商務服務契約」、「網路郵局儲匯壽
    業務服務約定書」交付陳錦雪審閱，其於審閱完畢後親自填
    寫、簽名蓋章及註明申辦日期，並出示相關帳戶儲金簿、原
    留印鑑及身分證供核驗及建檔，其簽約前已獲得充分瞭解契
    約條款之機會，且被告承辦人員並未限制陳錦雪審閱契約之
    期間，亦未施用詐術誘導陳錦雪提前為簽約之意思表示，係
    其於瞭解契約條款之內容後，拋棄契約審閱期限之利益，主
    動向被告為締約之意思表示，系爭契約當屬有效。
  (二)網路密碼、使用者代號之設定，係由申請人自行於「密碼輸
    入器」鍵入，該密碼輸入器置於櫃檯上，位置較高且背對承
    辦人員，鍵入時，承辦人員電腦螢幕並未顯示具體文字，承
    辦人員無從得知申請人所鍵入之號碼為何，更無從知悉申請
    人所鍵入者是否為同一組號碼。依網路郵局儲匯壽業務服務
    約定書注意事項第5 點所載，網路密碼、使用者代號（皆8
    位數，請避免使用同一數字），由申請人在密碼輸入器鍵入
    兩組不同數字，被告已盡提示之義務，陳錦雪當已注意。而
    林慶雄於本院審理時，證稱：陳錦雪鍵入密碼時，曾一度詢
    問是否須8 位數，可否6 位數之問題，其即告知為安全起見
    ，必須為8 位數，陳錦雪旋即自行鍵入密碼完成網路密碼、
    使用者代號之設定等語，林慶雄並未告知陳錦雪密碼、使用
    者代號應設為相同情事。
  (三)陳錦雪完成網路郵局契約之簽訂後半小時，再次臨櫃索取「
    網路郵局跨行轉帳申請書」，申辦約定網路跨行轉帳指定受
    撥帳戶，並約定受撥帳號為00000000000000000 ，系爭帳戶
    於此際方具有轉出款項至該指定帳戶之功能，陳錦雪未將契
    約攜回審閱，本不致造成系爭帳戶款項轉出之結果。且將系
    爭帳戶存款轉帳至該指定帳號，須先輸入陳錦雪設定之網路
    密碼、使用者代號始能完成交易，系爭帳戶95年7 月31日、
    8 月1 日2 筆交易並無密碼錯誤之紀錄，該等交易如非陳錦
    雪或其授權之人所為，亦應係陳錦雪將網路密碼、使用者代
    號告知第三人所致，甚或該網路密碼、使用者代號之設定實
    為陳錦雪依第三人之指示所為，其所受損害與被告是否給予
    審閱期間、是否准予開通、是否准予轉帳及其網路密碼、使
    用者代號是否相同並無相當因果關係。
  (四)網路郵局約定轉帳帳戶於申辦日次一日生效之規定，係金管
    會95年8 月21日金管銀（一）字第00000000000 號函所揭示
    ，並自95年10月1 日起適用，系爭帳戶轉帳之事實發生於95
    年7 月31日、8 月1 日，並無該項規定之適用。
  (五)聲明：
  1.駁回原告之訴及假執行之聲請。
  2.如受不利判決，願供擔保，請准宣告免為假執行。
三、兩造不爭執之事項：
  (一)陳錦雪於95年7 月31日，在被告臺北杭州南郵局（臺北84支
    局），與被告簽訂「網路郵局儲匯壽業務暨電子商務服務契
    約」、「網路郵局儲匯壽業務服務約定書」，申辦網路郵局
    業務（本院卷第56-59 頁）。
  (二)系爭契約明定契約審閱期間至少5 日，被告未將契約交付陳
    錦雪攜回審閱，於臨櫃當日即予簽訂，並於當日開通帳戶（
    本院卷第59頁反面）。
  (三)陳錦雪於申辦系爭帳戶半小時後，至被告臺北杭州南郵局（
    臺北84支局），書立「網路郵局跨行轉帳申請書」，指定網
    路跨行轉帳受撥帳戶，其帳號為00000000000000000 安泰銀
    行高雄分行（本院卷第60頁）。
  (四)系爭帳戶於95年7 月31日、8 月1 日，經人跨行匯款95萬元
    、39萬元至陳錦雪指定之上開帳戶（本院卷第15頁）。
  (五)陳錦雪於96年4 月17日死亡，原告為陳錦雪之繼承人（本院
    卷第86-87 頁、第90-96 頁）。
四、得心證之理由：
    原告主張被告應負侵權行為、債務不履行損害賠償責任，為
    被告所否認，並以前詞置辯，是本件所應審究者為：(一)被告
    使系爭帳戶約定轉帳帳戶於申辦當日即生效是否違反金管會
    函示之作業規定？(二)被告承辦人員有無引導陳錦雪將系爭帳
    戶網路密碼、使用者代號設定為同一數字？(三)陳錦雪因轉帳
    所受之損害與被告未給予審閱期間、使約定轉帳帳戶於申辦
    當日即生效、引導陳錦雪將系爭帳戶網路密碼、使用者代號
    設定為同一數字之行為間有無相當因果關係？茲論述如下：
  (一)被告使系爭帳戶約定轉帳帳戶於申辦當日即生效並未違反金
    管會函示之作業規定：
    原告主張被告網站張貼之訊息明確說明網路郵局約定轉帳帳
    戶於申辦日次一日生效，固據其提出網頁資料為證（本院卷
    第108 頁）。惟被告上開訊息係依據金管會95年8 月21日金
    管銀（一）第00000000000 號函辦理，依該函文內容，各金
    融機構自95年10月1 日起，凡存款戶辦理「電話語音」或「
    網路銀行」業務之新約定帳戶一律於申辦日後次一日生效，
    有上開函文在卷可憑（本院卷第129 頁），足見有關「約定
    轉帳帳戶於申辦日次一日生效」之作業規定係自95年10月1
    日起開始適用，陳錦雪係於95年7 月31日申請指定約定轉帳
    帳戶，有網路郵局跨行轉帳申請書附卷可稽（本院卷第60頁
    ），被告使系爭帳戶約定轉帳帳戶於申辦當日即生效，自未
    違反金管會函示之作業規定，原告以此主張被告之受僱人因
    執行職務不法侵害陳錦雪之權利，並有不完全給付之債務不
    履行情事，尚非可採。
  (二)原告未能證明被告承辦人員引導陳錦雪將系爭帳戶網路密碼
    、使用者代號設定為同一數字：
    按當事人主張有利於己之事實，就其事實負有舉證之責，民
    事訴訟法第277 條前段定有明文。原告主張被告承辦人員引
    導陳錦雪將系爭帳戶網路密碼、使用者代號設定為同一數字
    ，固舉證人林慶雄為證。惟查：證人林慶雄於本院審理時，
    已證稱：「（你當天是否有告訴陳錦雪網路密碼、使用者密
    碼要設定一樣的？）我沒有告訴她這句話，我只是告訴她，
    妳自己輸入的號碼，妳自己要記起來」等語（本院卷第132
    頁反面），其所為證言顯不足以證明原告主張之上開事實。
    且系爭網路郵局儲匯壽業務服務約定書注意事項第5 點已載
    明網路密碼、使用者代號（皆8 位數，請避免使用同一數字
    ），由申請人於「密碼輸入器」鍵入兩組不同數字，有系爭
    服務約定書在卷可憑（本院卷第59頁）。而眾所週知，密碼
    輸入器置於申辦櫃台，與承辦人員座位有高度落差，其上並
    設有圓弧蓋，防止承辦人員窺知申請人輸入之資料，申請人
    輸入後，承辦人員電腦螢幕顯示者為「XXX...」，承辦人員
    無從知悉申請人輸入之網路密碼、使用者代號是否相同。則
    自網路密碼、使用者代號之設定係由申請人自行於「密碼輸
    入器」鍵入，且被告承辦人員就申請人輸入之網路密碼、使
    用者代號是否相同毫無所悉以觀，尚不得僅以系爭帳戶設定
    者為相同即推論係被告承辦人員所引導。原告就被告承辦人
    員引導陳錦雪將系爭帳戶網路密碼、使用者代號設定為同一
    數字一事，既未舉證以實其說，按之上開規定，本院即難為
    有利原告之認定，其以此主張被告之受僱人因執行職務不法
    侵害陳錦雪之權利，並有不完全給付之債務不履行情事，自
    不足採。
  (三)陳錦雪所受損害與被告未給予審閱期間、約定轉帳帳戶於申
    辦當日即生效及網路密碼、使用者代號設定為同一數字間並
    無相當因果關係：
  1.按損害賠償之債，以有損害之發生及有責任原因之事實，並
    二者之間，有相當因果關係為成立要件。故原告所主張損害
    賠償之債，如不合於此項成立要件者，即難謂有損害賠償請
    求權存在（最高法院48年臺上字第481 號判例意旨參照）。
    又所謂相當因果關係，係以行為人之行為所造成之客觀存在
    事實為觀察，依吾人智識經驗判斷，通常均有發生同樣損害
    結果之可能者，該行為人之行為，即與損害間有因果關係（
    最高法院95年臺上字第449 號判決意旨參照）。
  2.本件原告主張陳錦雪所受之損害與被告之行為間有因果關係
    ，無非係以：被告如給予審閱期間，系爭帳戶須至95年8 月
    5 日始能開通，被告如遵守金管會函示之作業規定，約定轉
    帳帳戶須於申辦日次一日始能生效，被告如未引導陳錦雪輸
    入相同之密碼，系爭帳戶網路密碼、使用者代號即非同一，
    系爭帳戶即不致於95年7 月31日、8 月1 日遭詐騙集團利用
    網路作業盜轉帳，陳錦雪亦不致罹受134 萬元之損害為其論
    據。經查：
  (1)系爭網路郵局服務契約明定契約審閱期間至少5 日，被告未
    將契約交付陳錦雪攜回審閱，於臨櫃當日即予簽訂，並於當
    日開通帳戶，固為兩造所不爭，並有系爭契約在卷可憑（本
    院卷第59頁反面）。惟查：審閱期間之規定，旨在使消費者
    充分瞭解契約內容，避免消費者於匆忙間不及瞭解其依契約
    所得主張之權利及所應負之義務，致訂立顯失公平之契約而
    受有損害，其違反之效果，係消費者得主張其條款不構成契
    約之內容，非謂契約當然無效（消費者保護法第11條之1 第
    2 項規定參照）。依一般經驗判斷，未給予審閱期間，通常
    僅生交易相對人得主張其不及瞭解顯失公平之條款不構成契
    約內容之問題，不當然發生帳戶款項遭人盜轉帳之結果，而
    給予審閱期間，亦非當然不發生帳戶款項遭人盜轉帳之事實
    ，被告是否未給予審閱期間與系爭帳戶是否遭盜轉帳間並無
    必然關係。況被告雖於陳錦雪臨櫃當日即與之簽訂系爭契約
    ，然系爭帳戶申辦完成後，仍待陳錦雪開啟網路郵局轉帳功
    能，指定約定轉帳帳戶，其帳戶內之款項始有匯出之可能，
    而目前網路銀行（郵局）僅開放約定帳戶轉帳交易，系爭帳
    戶內款項僅得匯至陳錦雪指定之帳戶，其他非約定帳戶不得
    為受款帳戶，系爭帳戶款項遭人轉帳至帳號：000000000000
    00000 號帳戶，非被告未給予審閱期間，使系爭帳戶於陳錦
    雪臨櫃當日即開通所致，而係肇因於陳錦雪書立網路郵局跨
    行轉帳申請書，指定帳號：00000000000000000 號帳戶為約
    定轉帳帳戶，陳錦雪因轉帳所生損害與被告未給予審閱期間
    間，難謂有相當因果關係存在。
  (2)承前所述，被告使系爭帳戶約定轉帳帳戶於申辦當日即生效
    並未違反金管會函示之作業規定，而目前網路銀行（郵局）
    僅開放約定帳戶轉帳，系爭帳戶內款項僅得匯至陳錦雪指定
    之帳戶，其他非約定帳戶不得為受款帳戶，依社會通常觀念
    ，陳錦雪倘依正常程序指定約定轉帳帳戶，系爭帳戶款項僅
    能匯至其指定之帳戶，該帳戶既為陳錦雪所指定，其當不致
    因轉帳而生損害，陳錦雪因轉帳所生損害，實因受詐騙集團
    詐騙而指定帳號：00000000 000000000號帳戶為約定轉帳帳
    戶所肇，其所受損害與被告使系爭帳戶約定轉帳帳戶於申辦
    當日即生效自無相當因果關係存在。
  (3)網路密碼、使用者代號避免使用同一數字，固可加強網路郵
    局之交易安全，惟網路密碼、使用者代號非不得設為同一數
    字，倘存款戶未將之告知他人，即不當然發生遭人盜轉帳之
    結果。系爭帳戶先後於95年7 月31日、8 月1 日遭人轉帳95
    萬元、39萬元至陳錦雪指定之帳號：00000000000000000 號
    帳戶，轉帳過程並無網路密碼、使用者代號輸入錯誤之紀錄
    ，有歷史交易明細資料查詢附卷足憑（本院卷第127-128 頁
    ），足見該操作轉帳作業之人就系爭帳戶之網路密碼、使用
    者代號為何知之甚詳，蓋網路密碼、使用者代號縱為同一數
    字，亦須知悉其一始能順利輸入，以系爭轉帳作業並無網路
    密碼、使用者代號輸入錯誤之紀錄觀之，即足徵系爭帳戶之
    網路密碼、使用者代號恐係陳錦雪主動告知該操作轉帳作業
    之人，甚或係依該操作轉帳作業之人之指示而設定，凡此，
    除足認被告承辦人員並未引導陳錦雪將網路密碼、使用者代
    號設定為同一數字外（原告就此未能舉證證明之，已如前述
    ），益見網路密碼、使用者代號是否使用同一數字與陳錦雪
    因轉帳所受之損害確屬無涉，純係系爭帳戶網路密碼、使用
    者代號為他人知悉所致，二者間並無因果關係存在，應堪認
    定。
  (四)綜上，原告未能舉證證明被告承辦人員引導陳錦雪將系爭帳
    戶網路密碼、使用者代號設定為同一數字，而被告使系爭帳
    戶約定轉帳帳戶於申辦當日即生效並未違反金管會函示之作
    業規定，被告並無何債務不履行情事，其承辦人員亦未因執
    行職務，不法侵害陳錦雪之權利，此外，陳錦雪因轉帳所受
    之損害與被告未給予審閱期間、約定轉帳帳戶申辦當日即生
    效及網路密碼、使用者代號設定為相同間，並無相當因果關
    係，原告主張被告應負侵權行為、債務不履行損害賠償責任
    ，即非有據，不應准許。
五、從而，原告依民法第184 條第1 項前段、第2 項前段、第18
    8 條第1 項前段、第227 條規定及繼承之法則，請求被告給
    付134 萬元，及自起訴狀繕本送達翌日即97年8 月15日起至
    清償日止，按年息5%計算之利息，為無理由，應予駁回。原
    告之訴既經駁回，其假執行之聲請亦失所附麗，應併予駁回
    。
六、本件事證已臻明確，兩造其餘攻擊防禦方法及所提證據，核
    與本件判決結果不生影響，爰不另一一論述，併予敘明。
七、結論：本件原告之訴為無理由，依民事訴訟法第78條、第85
    條第1 項前段，判決如主文。
中    華    民    國    98    年    7     月    3     日
                  民事民二庭    法  官  陳秀貞
以上正本係照原本作成。
如對本判決上訴，須於判決送達後20日內向本院提出上訴狀。
中    華    民    國    98    年    7     月    3     日
                                書記官  劉碧輝


司法院資訊處製作；財團法人民間司法改革基金會備份。
